【裁判字號】    98,上易,2315
【裁判日期】    981230
【裁判案由】    侵占
【裁判全文】
臺灣高等法院刑事判決                98年度上易字第2315號
上  訴  人  臺灣臺北地方法院檢察署檢察官
被      告  乙○○
上列上訴人因被告侵占案件，不服臺灣臺北地方法院98年度易緝
字第136號，中華民國98年8月18日第一審判決（起訴案號：臺灣
臺北地方法院檢察署97年度偵字第12321 號），提起上訴，本院
判決如下：
    主  文
上訴駁回。
    理  由
一、公訴意旨略以：被告乙○○因與案外人吳春重、黃敏玉等人
    涉有訴訟，常向擔任律師之告訴人丙○○請教法律問題。被
    告乙○○於民國96年1月3日，以執行款項屢遭案外人吳春重
    實施假扣押，致其經濟困難為由，向告訴人丙○○借貸新臺
    幣（下同）10萬元，並於同年月29日，央求告訴人丙○○以
    40萬元受讓其臺灣臺北地方法院94年度執玄字第22238 號執
    行案全部案款債權，經告訴人丙○○同意後，給付被告乙○○40萬元，而取得上開案款債權。嗣告訴人丙○○於同年3
    月24日取得上開案款55萬2 千元面額之支票後，因支票受款
    人為被告乙○○無從直接提領，遂聯絡被告乙○○於翌日前
    往告訴人丙○○位於臺北市大安區○○○路○段95號25樓之1
    之事務所處，並交付上開支票予被告乙○○配合領款，未料
    ，被告乙○○竟意圖為自己不法之所有，將告訴人丙○○所
    有之支票據為己有，並持往兌現，將款項侵吞入己，因認被
    告乙○○涉有刑法第335條第1項之普通侵占罪嫌云云。
二、按刑事訴訟法第308 條規定：「判決書應分別記載其裁判之
    主文與理由；有罪之判決並應記載犯罪事實，且得與理由合
    併記載。」，同法第310條第1款規定：「有罪之判決書，應
    於理由內分別情形記載左列事項：一、認定犯罪事實所憑之
    證據及其認定之理由。」，及同法第154條第2項規定：「犯
    罪事實應依證據認定之，無證據不得認定犯罪事實。」揆諸
    上開規定，刑事判決書應記載主文與理由，於有罪判決書方
    須記載犯罪事實，並於理由內記載認定犯罪事實所憑之證據
    及其認定之理由。所謂認定犯罪事實所憑之「證據」，即為
    該法第154條第2項規定之「應依證據認定之」之「證據」。
    職是，有罪判決書理由內所記載認定事實所憑之證據，即為
    經嚴格證明之證據，另外涉及僅須自由證明事項，即不限定
    有無證據能力之證據，及彈劾證人信用性可不具證據能力之
    彈劾證據。在無罪判決書內，因檢察官起訴之事實，法院審
    理結果，認為被告之犯罪不能證明，而為無罪之諭知，則被
    告並無檢察官所起訴之犯罪事實存在，既無刑事訴訟法第15
    4條第2項所規定「應依證據認定之」事實存在，因此，判決
    書僅須記載主文及理由，而理由內記載事項，為法院形成主
    文所由生之心證，其論斷僅要求與卷內所存在之證據資料相
    符，或其論斷與論理法則無違，通常均以卷內證據資料彈劾
    其他證據之不具信用性，無法證明檢察官起訴之事實存在，
    所使用之證據並不以具有證據能力之證據為限，是以本件被
    告乙○○既經本院認定犯罪不能證明，本判決即不再論述所
    援引有關證據之證據能力，合先敘明。
三、復按犯罪事實應依證據認定之，無證據不得認定犯罪事實，
    又不能證明被告犯罪者，應諭知無罪之判決，刑事訴訟法第
    154條第2項、第301條第1項分別定有明文。次按認定不利於
    被告之事實，須依積極證據，茍積極之證據本身存有瑕疵而
    不足為不利於被告事實之認定，即應為有利於被告之認定，
    更不必有何有利之證據，而此用以證明犯罪事實之證據，猶
    須於通常一般人均不至於有所懷疑，堪予確信其已臻真實者
    ，始得據以為有罪之認定，倘其證明尚未達到此一程度，而
    有合理性之懷疑存在，致使無從為有罪之確信時，即應為無
    罪之判決，此有最高法院82年度臺上字第163 號判決、76年
    臺上字第4986號、30年上字第816 號等判例意旨可資參照。
    而刑事訴訟法第161條已於91年2月8日修正公布，其第1項規
    定：檢察官就被告犯罪事實，應負舉證責任，並指出證明之
    方法，因此檢察官對於起訴之犯罪事實，應負提出證據及說
    服之實質舉證責任，倘所提出之證據，不足為被告有罪之積
    極證明，或其指出證明之方法，無從說服法院以形成被告有
    罪之心證，基於無罪推定之原則，自應為被告無罪判決之諭
    知，最高法院92年臺上字第128 號判例可資參照。又當事人
    得聲請法院調查證據，而法院為發見真實，亦得依職權調查
    證據，但限於維護公平正義或對被告之利益有重大關係之事
    項為限，修正刑事訴訟法第163條第1、2 項定有明文。故法
    院固得依職權調查證據，但並無蒐集證據之義務。蒐集證據
    乃檢察官或自訴人之職責，事實審法院應以調查證據為其主
    要職責，其調查之範圍，亦以審判中所存在之一切證據為限
    ，案內不存在之證據，即不得責令法院為發現真實，應依職
    權從各方面蒐集證據（最高法院91年度臺上字第5846號判決
    可資參照）。
四、檢察官認被告乙○○涉犯前揭罪嫌，無非以被告乙○○之自
    白、告訴人丙○○之指訴、證人甲○○之證詞，暨借據影本
    1 份、債權讓與協議書影本1 份、臺灣臺北地方法院自行收
    納款項統一收據影本4 份為其論據。惟按刑法上之侵占罪，
    以意圖為自己或第三人不法之所有，而擅自處分自己持有之
    他人所有物，即變持有為不法所有之意思為其構成要件，若
    未持有他人所有物，即與侵占罪之要件不合。查本件被告乙○○因向告訴人丙○○借貸，而將臺灣臺北地方法院執行處
    94 年執玄字第22238號案之案款債權讓與告訴人丙○○，嗣
    告訴人丙○○於96年3月24日取得上開執行案件之案款，即
    面額55萬2000元、受款人載為乙○○且禁止背書轉讓之支票
    1 紙後，遂將系爭支票交予被告乙○○提示兌現，惟被告乙○○領取支票款項後，未交付予告訴人丙○○，而係用以清
    償己身之其他債務等情，已據被告迭於偵查及原審審理時供
    承不諱，並經告訴人丙○○指訴甚明，復有借據影本1 份、
    債權讓與協議書影本1份、臺灣臺北地方法院自行收納款項
    統一收據影本4份在卷可憑（見97年度他字第3464號偵查卷
    第6頁至第18頁），然告訴人丙○○係使其所開設律師事務
    所之行政助理甲○○，為被告乙○○之代理人，自臺灣臺北
    地方法院94年執玄字第22238 號執行案件受分配取得系爭支
    票乙節，業據證人即甲○○於偵查時證述屬實（見97年偵字
    第12321號偵查卷第4頁、第35頁），則此支票雖係由甲○○
    向法院領取，惟甲○○於上開執行案件僅係以被告乙○○代
    理人之身份領取系爭支票，且該支票上既載明受款人為被告
    乙○○且禁止背書轉讓，足認系爭支票於執行案件程序中經
    交付予甲○○當時，應視為交付予被告乙○○，而票據為無
    因證券，不問其簽發原因如何，凡在票據上簽名者，即應依
    票據上文義負責，且票據又為流通證券，發票人發票交付第
    三人，除具有特定關係者外，即發生所有權移轉之效力，此
    為票據性質上當然之結果，依此當已發生票據權利移轉於被
    告乙○○之效力，縱依卷附之債權讓與協議書內容（見97年
    度他字第3464號偵查卷第7 頁），被告乙○○因向告訴人丙○○借貸款項，已於96年1 月29日將上開執行案件之全部案
    款債權讓與給告訴人丙○○，而使告訴人丙○○取得上開執
    行案件案款債權，然被告、告訴人丙○○既均未依民法第29
    7 條規定，將債權之讓與通知債務人，此債權讓與協議之契
    約效力，僅發生於被告乙○○及告訴人丙○○間，上開執行
    案件債務人為履行債務而另行簽發禁止背書轉讓且受款人載
    為乙○○之系爭支票，並由被告乙○○之代理人甲○○領取
    時，並不當然因前揭債權讓與協議而同時移轉票據權利予告
    訴人丙○○，是以系爭支票既為記名票據復禁止背書轉讓，
    則系爭支票之票據權利仍屬記名為受款人之被告乙○○，告
    訴人既非票據權利人，於被告之代理人甲○○領取系爭支票
    後再交予被告，無非係將該支票交還予票據權利人即被告，
    俾利被告依上開債權讓與協議書內容履行契約義務，自難認
    被告嗣持有上開支票之行為，係持有他人之物，揆諸前揭說
    明，票據權利人被告持有上開支票，嗣再依其票據權利而提
    示兌現並為處分票款之行為，核與刑法上侵占罪以持有他人
    之物為構成要件之規定相迴，自不能以侵占罪相繩。
五、綜上所述，檢察官對於本件所起訴之被告侵占犯罪事實，依
    其所提被告之自白、告訴人丙○○之指訴、證人甲○○之證
    詞，暨借據影本1份、債權讓與協議書影本1份、臺灣臺北地
    方法院自行收納款項統一收據影本4 份，均不足為被告有罪
    之積極證明，且無從說服本院以形成該等被告有罪之心證，
    揆諸前揭說明，基於無罪推定之原則，被告之犯罪自屬不能
    證明。原審基於以上之認定，為被告無罪判決之諭知，洵屬
    正確，應予維持。
六、檢察官上訴意旨略以：上開支票係經被告之其他債務人於臺
    灣臺北地方法院民事執行處94年度執玄字第22238 號案件中
    所簽發，由告訴人代理人甲○○以被告代理人身分，自該執
    行案件中分配取得，再依據被告與告訴人簽訂之債權讓與協
    議書，交付被告代為提示兌現，業經告訴人指訴明確，核與
    被告供述情形相符，並有該協議書可查，則被告就提示兌現
    並交付該票款一節，有接受委託代替告訴人處理該事務之事
    實。又被告就受託取得該支票並提示兌現票款後，未依約定
    交付告訴人，有不法所有之意圖，業經被告自白在卷，則被
    告之背信罪嫌應堪認定。而被告自告訴人處取得該支票並配
    合領款，為起訴書所載之犯罪事實，原審認被告非為他人處
    理事務之人，核與刑法背信罪之要件有別，容有誤會云云。
    然查：按刑法第342條第1項背信罪之成立，係以為他人處理
    事務，意圖為自己或第三人不法之利益，或損害本人之利益
    ，而為違背其任務之行為，致生損害於本人之財產或其他利
    益為要件，而行為人所處理之事務必須屬於他人之事務，方
    能構成本罪，倘若行為人所處理之事務係屬自己，則此等處
    理事務之行為，即為自己之工作行為，無論圖利之情形是否
    正當，亦不生背信之問題。觀諸本件被告乙○○與告訴人丙○○所簽立債權讓與協議書第四點載明：「甲方（即被告乙○○）應配合乙方（即告訴人丙○○）領取前開案款，並保
    證以甲方名義收取案款之同時應如數交付乙方」等語，則被
    告與告訴人間所成立者既係債權讓與契約，該債權讓與協議
    書第四點僅為被告與告訴人間協議債權讓與之契約條件，屬
    被告依約應履行之契約義務，尚難認雙方所簽立之債權讓與
    協議書內容有被告為告訴人處理事務之約定。再者，上開支
    票雖係由甲○○領取，然甲○○於上開執行案件僅係以被告
    乙○○代理人之身份領取系爭支票，且上開支票上既指定受
    款人為被告乙○○，並載明禁止背書轉讓，是以系爭支票於
    執行案件程序中經交付予甲○○當時，應視為交付予被告乙○○，則告訴人既非票據權利人，於甲○○領取系爭支票後
    再交予被告，無非係將該支票交還予票據權利人即被告，俾
    利被告依上開債權讓與協議書第四點內容履行契約義務，亦
    難認被告有為告訴人處理事務，縱認被告事後違反該債權讓
    與協議契約，亦難認被告有何違背任務之行為，本件純屬民
    事糾葛，揆諸前開說明，顯與前開背信罪構成要件未合，檢
    察官以前揭情詞提起上訴，認被告有背信之犯行，核無理由
    ，應予駁回。
七、被告經合法傳喚無正當理由不到庭，本院不待其陳述，逕行
    判決。
據上論斷，應依刑事訴訟法第368條、第371條，判決如主文。
本案經檢察官黃全祿到庭執行職務。
中    華    民    國    98    年    12    月    30    日
                  刑事第二十三庭審判長法  官  許宗和
                                      法  官  沈君玲
                                      法  官  林海祥
以上正本證明與原本無異。
不得上訴。
                                      書記官  林淑貞
中    華    民    國    98    年    12    月    30    日


司法院資訊處製作；財團法人民間司法改革基金會備份。
